【裁判字號】    87,易,3840
【裁判日期】    890323
【裁判案由】    業務侵占
【裁判全文】
臺灣臺北地方法院刑事判決                        八十七年度易字第三八四０號
  公  訴  人  臺灣臺北地方法院檢察署檢察官
  被      告  乙○○
  被      告  甲○○
  右  一  人
  選任辯護人  高進發  律師
右列被告因侵占案件，經檢察官提起公訴（八十六年度偵字第一六三一二號），本院
判決如左：
    主  文
乙○○、甲○○均無罪。
    理  由
一、公訴意旨略以：乙○○與其弟甲○○分別為台北市○○路○段三十一之二十六號
    六樓之十三吉音實業股份有限公司（以下簡稱吉音公司）之董事長與總經理，二
    人共同為自己不法之所有，基於概括之犯意，於民國（以下同）八十一年間將吉
    音公司出售該公司資產所得之價金中之新台幣（以下同）參千柒百萬元侵占入己
    ；嗣又於八十四年間將吉音公司之共價值貳仟壹佰肆拾貳萬捌仟捌佰柒十元侵占
    入己；因認被告二人共同涉有刑法第三百三十六條之侵占罪嫌。
二、按犯罪事實應依證據認定之，無證據不得推定其犯罪事實；又不能證明被告犯罪
    者，應諭知無罪之判決，刑事訴訟法第一百五十四條、第三百零一條第一項分別
    定有明文。又認定不利於被告之事實，須依積極證據，苟積極證據不足為不利於
    被告事實之認定時，即應為有利於被告之認定，更不必有何有利之證據（最高法
    院三十年上字第八一六號判例參照）。另事實之認定，應憑證據，如未能發現相
    當證據，或證據不足以證明，自不得以推測或擬制之方法，以為裁判基礎（最高
    法院四十年台上字第八六號判例參照）。再告訴人之告訴，本以使被告受刑事追
    訴為目的，故其陳述是否與事實相符，自應調查其他證據，以資審認，苟其所為
    攻擊之詞，尚有瑕疵，則在此瑕疵未予究明以前，即不能遽採為斷罪之基礎（最
    高法院六十九年台上字第一五三一號判決參照）。末認定犯罪事實所憑之證據，
    雖不以直接證據為限，間接證據亦包括在內；然而無論直接或間接證據，其為訴
    訟上之證明，須於通常一般之人均不致有所懷疑，而得確信其為真實之程度者，
    始得據為有罪之認定，倘其證明尚未達到此一程度，而有合理之懷疑存在，無從
    使事實審法院得有罪之確信時，即應由法院諭知被告無罪之判決（最高法院七十
    六年度台上字第四九八六號判例參照）。
三、公訴人認被告二人涉有前述罪嫌，就（一）八十四年間侵占吉音公司之資產二千
    一百四十二萬八千八百七十元部分，無非以吉音公司八十三年度營利事業所得稅
    結算申報書尚有二千一百四十二萬八千八百七十元淨利為主要論據；就（二）八
    十一年間侵占吉音公司出售資產所得價金中之三千七百萬元部分，無非以八十年
    吉音公司尚有本期損益五七、七九一、五二五．九八元，於彌補八十年度以前累
    積盈虧四七、九八六、一一九．三○元後，尚有九、八○五、四○六．六八元轉
    入八十一年度，何以在八十一年度之累積盈虧記載為負二七、一九四、五九三．
    三二元及從吉音公司八十年度損益表觀之，該公司於八十年度出售資產計有六三
    、七四六、三五一．八二元之收入，何以吉音公司在華南銀行城內分行0000
    0000000號存款帳戶未入帳為主要論據。
四、訊據被告乙○○矢口否認有上述犯行，辯稱：伊沒有背信、侵占，在伊之前有二
    位董事長，而該公司亦是虧損中，嗣後應伊弟要求擔任董事長，但伊僅是掛名而
    已，並未實際經營，只出席參加董事會與股東會。且吉音公司於八十三年九月三
    十日股東會一致通過議決公司解散，並選派四位解散清算委員，伊並未列名其中
    。又吉音公司於八十五年十二月二十三日依法召開股東會議，雖然公司已經虧空
    但應償債務已還清，員工依法給予遣散費，稅金已全部繳清，伊已依法完成職責
    ，法律上之責任業已解除。告訴人丁○○等提出與吉音公司總經理甲○○業務侵
    占之告訴，因伊並無參與公司經營且與公司亦無金錢上之往來，故伊與此案並無
    任何牽連，不能因伊與甲○○係兄弟關係而需背負責任等語。
五、訊據被告甲○○亦矢口否認有上開犯行，辯稱：吉音公司七十九年間出售資產所
    得，直接用以清償債務，未入吉音公司帳戶；另告訴人所提出吉音公司之資產負
    債表（甲）、損益表（甲）為會計吳鳳琴所製作；而資產負債表（乙）（丙）、
    損益表（乙）（丙）均為告訴人丁○○所製作。試就資產負債表（丙）表列註「
    未折減餘額（按為八十年出售土地等購入成本）一千六百七十四萬二千九百零五
    點二元」、「呆帳二百萬六千七百八十七元」及「呆料及不良品一千六百九十一
    萬七千七百元」，三者合計三千五百六十六萬七千三百九十一點零二元，併計出
    售土地等所致生財器具損失及八十年、八十一年兩年發生之呆帳、呆料及不良品
    損失約一百三十餘萬元，合計差額與丁○○等所指訴之三千七百萬元流失款項大
    致相符。伊無侵佔上開三千七百萬元；再公訴人指稱伊於八十四年間侵占吉音公
    司資產二千一百四十二萬八千八百七十元，純係檢察官誤解會計報表上「括號」
    之真意等語。
五、本院依起訴書犯罪事實欄所載被告乙○○、甲○○侵占吉音公司之資產二筆，說
    明如下：
    （一）關於被告二人於八十四年間是否侵占吉音公司侵占二千一百四十二萬八千
          八百七十元部分：
        （１）查吉音公司八十三年度營業收入淨額為六○、八五三、九五○元，營
              業成本為七一、九二二、九○五元，營業毛損為一一、○六八、九五
              五元。又該公司營業費用為五、五二一、八七○元，因此營業淨損為
              一六、五九○、八二五元，再計入營業外收入六二八、八八七元，營
              業外損失五、四六六、九三二元，全年本期虧損二一、四二八、八七
              ○元，有該公司八十三年度營利事業所得稅結算申報書可稽。
        （２）次查吉音公司八十三年度營利事業所得稅結算申報書第五十三項所載
              全年所得額（２１、４２８、８７０），該「括號」係會計報表上表
              示「負數」之通用符號，亦即虧損二一、四二八、八七○元資產。
        （３）依據以上分析，吉音公司在八十三年度並無淨利二一、四二八、八七
              ○元，本件純係公訴人誤解會計報表上「括號」之真意，將「負數」
              之通用符號誤解成「淨利」；故本件被告二人於八十四年間並無侵占
              吉音公司二千一百四十二萬八千八百七十元。
    （二）關於被告二人於八十一年間是否侵占吉音公司三千七百萬元部分：
      １、本件之關鍵在於八十一年度之累積盈虧何以變成「負二七、一九四、五九
          三．三二元」？就告訴人所提出之吉音公司資產負債表（甲）及（丙）及
          吉音公司７９．１１．３０「資產科變動項目說明表」之記載及被告所提
          出之文件加以說明如下：
          吉音公司八十年累積盈虧餘額：依「吉音公司八十年十二月三十一日資產
          負債表（甲）表」所示：
    ────────
    ７９年度餘額        －３２、９０８、４３７．８５（即７９年度累積盈虧）
    ７９年度結算盈餘    －１５、０７７、６８１．４５（即７９年度本期損益）
    ───────────────────────────────────
          餘    額      －４７、９８６、１１９．３０（即八十年度累積盈虧）
          吉音公司八十一年累積盈虧餘額：依「依吉音公司八十一年十二月三十一
          日資產負債表（甲）（乙）及（丙）表」所示：
    ──────
    ８０年度餘額        －５２、９８６、１１９．３０
    ８０年度結算盈餘    ＋２５、７９１、５２５．９８
    ───────────────────────────────────
        餘    額        －２７、１９４、５９３．３２
          從上記載，可以說明資產負債表（甲）、（乙）及（丙）均有說明何以八
          十一年度之累積盈虧會變成「－２７、１９４、５９３．３２」，其原因
          乃八十年度累積盈虧為－５２、９８６、１１９．３０，而八十年度之本
          期損益為「＋２５、７９１、５２５．９８」，因而八十一年度之累積盈
          虧變成「－２７、１９４、５９３．３２」。但八十年度資產負債表之累
          積盈虧為「－４７、９８６、１１９．３０」，何以八十一年十二月三十
          一日資產負債表（甲）、（乙）、（丙）「本期損益」科目下面均記載八
          十年度累積盈虧為「－５２、９８６、１１９．３０」，顯然八十年度累
          積盈虧有調整增加損失５、０００、０００元所致。又八十年度之本期損
          益為５７、７９１、５２５．９８，但八十一年十二月三十一日資產負債
          表（甲）、（乙）及（丙）「本期損益」科目下面均記載八十年度本期結
          算餘額「＋２５、７９１、５２５．９８」，顯然八十一年度累積盈虧有
          調整增加損失３２、０００、０００元所致。從上所述八十年度累積盈虧
          調整增加損失五百萬元及八十一年度本期損益調整增加損失三千二百萬元
          ，合計為三千七百萬元。
      ２．何以吉音公司調整損失三千七百萬元，其調整之項目為何？
        （１）從告訴人所提出之吉音公司七十九年一月三十日「資產科目變項目說
              明表」可以發現「應收帳款與票據」欄記載損失二、○○六、七八六
              元，「存貨」欄損失一六、九一七、七○○元，核與資產負債表（丙
              ）左側記載「呆帳」二、○○六、七八六元、「呆料與不良品」一六
              、九一七、七○○元均相符，應可相信確有此損失存在。
        （２）按吉音公司在八十年間出售土地與房屋計七○五○萬元，依資產負債
              表（丙）扣除土地增值稅為三、九一七、○○三元，及土地與房屋未
              折減餘額一六、七四二、九○五．○二元，其出售土地資產之增益四
              九、八四○、○八一．九八元（實際應為四九、八四○、○九一．九
              八）。然查損益表（丙）在八十年十二月三十一日欄所記載出售資產
              利益為六三、四七六、三五一．八二元，並非四九、八四○、○八一
              ．九八元，相差一三、六三六、二六九．八四元，雖與土地與房屋未
              折減餘額一六、七四二、九○五．○二元，相差三、一○六、六三五
              ．一八元，可能係因機器等其他設備出售所致（因機器設備之帳載金
              額從七十九年之四九、二○四、六六四．六六元降為八十年之三九、
              四四六、九一八．二九元）所以被告主張土地及房屋之未折減餘額一
              六、七四二、九○五．○二元並未扣除並非無理由。
        （３）依據以上所述「呆帳損失」二、○○六、七八六元，「呆料與不良品
              」損失計有一六、九一七、七○○元及出售土地及房屋未折減餘額一
              六、七四二、九○五．○二元合計已達三五、六六七、三九一．○二
              元；另被告主張八十年度尚發生呆帳、呆料與不良品一、三三二、六
              ○八．九八元，雖未提證據證明，然從八十年及八十一年資產負債表
              比較來看，八十一年度「資產」減少三六、九七○、六四三．九四元
              ，而「負債與淨值」也同時減少同一金額，均接近三千七百萬元，可
              見八十年度及八十一年度吉音公司應已調整三千七百萬元。
      ３、另從七十九年與八十年資產負債有關負債之比較表可以發現吉音公司於八
          十年有左列負債減少：１．長期借款減少六千萬元。２．銀行借款減少八
          百七十五萬元。３．應付費用減少一百三十一萬一千二百一十九元。４．
          應付票據減少六十七萬九千四百四十元。５．應付帳款減少五十七萬四千
          二百九十一元。以上五項所支出之金額共計七千壹佰三十一萬四千九百五
          十元，但出售土地所得只有六千三百四十七萬六千三百五十一萬八角二分
          ，就是用以清償上述七千一百三十一萬四千九百五十元，猶有不足；故吉
          音公司八十年度損益表，雖有記載出售資產計有六三、七四六、三五一．
          八二元之收入，惟如前所述吉音公司八十年清償債務合計七千一百三十一
          萬四千九百五十元，是被告所辯以出售資產直接清償債務，未入吉音公司
          帳戶，堪以採信。
七、參以本院於八十八年八月十日審理時，指定鑑定人會計師丙○○依據告訴人所提
    報表文件鑑定，並未發現被告二人有侵占情事，丙○○會計師於八十八年九月三
    日並提出鑑定報告書附卷；另告訴人丁○○等人於八十七年十二月十七日並釋明
    與被告出於誤會，願撤回告訴。是告訴人丁○○等人之指訴，尚無法令本院形成
    被告二人有罪之心證；從而，被告二人前開所辯之詞，堪以採信；此外，本院復
    查無其他積極證據足認被告二人涉有公訴人所指之犯行，既不能證明被告二人被
    訴之犯行，揆諸前揭說明，自應諭知被告二人無罪之判決，以昭公允。
據上論斷，應依刑事訴訟法第三百零一條第一項，判決如主文。
本案經檢察官吳春麗到庭執行職務
中      華      民      國    八十九    年    三      月     廿三       日
                                  台灣台北地方法院刑事第六庭
                                      法  官  梁  耀  鑌
右正本證明與原本無異。
如不服本判決應於送達後十日內向本院提出上訴狀。
                                      書記官  呂  淑  芳
中      華      民      國    八十九    年    三      月     廿七       日


司法院資訊處製作；財團法人民間司法改革基金會備份。
